臺灣高等法院臺中分院民事判決　　　　 96年度重勞上字第2號
上　訴　人　台灣報業股份有限公司
法定代理人　丁○○
訴訟代理人　丙○○
被上訴人　　乙○○
　　　　　　　　　　　　樓
被上訴人　　甲○○
上列二人
訴訟代理人　魏千峰律師
上列當事人間請求確認僱傭關係存在事件，上訴人對於中華民國
95年11月24日臺灣臺中地方法院95年度重勞訴字第6號第一審判
決提起上訴，本院於96年4月24日言詞辯論終結，判決如下：
    主  文
上訴駁回。
第二審訴訟費用由上訴人負擔。
    事實及理由
一、被上訴人起訴主張：被上訴人乙○○、甲○○分別自民國89
    年11月1日、89年5月15日起受僱於上訴人，分別擔任上訴人
    派駐台北市財經新聞中心記者、及政治新聞中心副主任。詎
    上訴人竟以被上訴人於94年8月3日在上訴人法定代理人辦公
    室外咆哮、拍打等對公司主管實施暴行、及有重大侮辱之行
    為；及甲○○另於94年6月28、30日在部落格張貼上訴人跳
    票文章，及於94年8月1日以網路文章造謠生事、攻擊上訴人
    法定代理人，以及煽動或怠工等事由，於94年8月5日分別以
    （94）灣行人字第94141、及94142號人事通知單，通知被上
    訴人予以免職處分，終止與被上訴人間之勞動契約。惟被上
    訴人任職期間敬業守法，並無上開通知單所述，有違勞動基
    準法第12條第1項第2、4款之情事。且94年6月28、30日甲○
    ○網路言論如有涉嫌造謠，亦已逾同條第2項規定之30日除
    斥期間；又94年8月1日網路言論指責上訴人，屬可受公評及
    適當之批評；而被上訴人於94年8月3日下午求見上訴人法定
    代理人丁○○，因其態度傲慢堅拒，被上訴人敲打辦公室大
    門，亦難認係重大侮辱，上訴人既未能舉出被上訴人有何違
    反工作規則情節重大、或對上訴人法定代理人為重大侮辱之
    實據，上訴人依勞動基準法第12條終止勞動契約並不合法，
    爰訴請確認兩造僱傭關係存在；又被上訴人提供勞務，遭上
    訴人拒絕，依民法第487條規定，僱用人受領勞務遲延者，
    受僱人無補服勞務之義務，仍得請求報酬，爰請求上訴人應
    給付自94年8月5日起至95年6月6日止（即上訴人經台中市政
    府認定歇業日止）十個月之薪資，核計被上訴人乙○○為新
    台幣（下同）394,900元 (39,490×10)、甲○○為620,000
    元 (62,000×10)等語。
二、上訴人則辯以：被上訴人甲○○是自救會幹部，卻對上訴人
    預告工資、資遣費給付、及94年7月自救會台北會議事宜惡
    意阻隢、散播不實跳票流言，及污蔑上訴人「是一個亂七八
    糟、沒有紀律、沒有做事方法的公司」、「在顏社長的領導
    下，台灣日報卻是走向末路」、「資金來源有無丁○○出資
    」、「丁○○涉嫌侵佔員工勞健保自付額」等煽動言論，有
    94年6月28、30日網路部落格發表二篇文章、及同年8月1日
    予全體台灣日報同仁之新聞稿可証。又被上訴人於94年8月3
    日下午5時許之上班時間，欲求見丁○○未獲允准，竟用力
　　拍打丁○○辦公室之門窗，並在辦公室外咆哮、叫囂稱：「
　  沒見過企業有這種不敢見人的負責人」等語，顯對雇主為人
    身攻擊之行為，被上訴人上開行為除違反工作規則情節重大
    ，且已達重大侮辱雇主之情形，本得不經預告終止僱傭契約
    ，上訴人以被上訴人有勞動基準法第12條第1項第2、4款之
    情形，於94年8月5日終止兩造勞動契約，於法有據等語。
三、原審判決：
    (一)確認被上訴人乙○○與上訴人間僱傭關係存在。
    (二)上訴人應給付被上訴人乙○○394,900元，及自95年6月6
      日起至清償日止，按年息5%計算之利息。
    (三)確認被上訴人甲○○與上訴人間僱傭關係存在。
    (四)上訴人應給付被上訴人甲○○620,000元，及自95年6月6
      日起至清償日止，按年息5%計算之利息。
    (五)並就乙○○部分，依職權宣告假執行；及就甲○○部分，
      依兩造陳明供擔保聲請假執行、及免為假執行，分別酌定
      相當擔保金額併准許之。
四、上訴人不服原判決，提起本件上訴，於本院聲明，求為判決
    ：
    (一)原判決廢棄。
    (二)被上訴人在第一審之訴及假執行之聲請駁回。
    並補充陳述稱：
    (一)被上訴人甲○○不否認於94年6月28日在其部落格張貼上
      訴人公司跳票之不實文章，亦不否認其於94年6月30日間
      接認錯卻又拒絕道歉之文章。然上訴人根本無跳票之事實
      ，卻遭被上訴人散播公司「又跳票」之不實言論，蓄意中
      傷上訴人之商譽，此造謠生事之不實言論，上訴人自得依
      勞動基準法第12條第1項第4款規定，終止與被上訴人甲○
      ○間之勞動契約。又該不實言論之散播形諸文字，於網路
      上快速散播，影響層面更惡於文字，被上訴人既已承認錯
      誤，亦知造謠之嚴重性，業經上訴人要求道歉，被上訴人
      卻仍不願將不實文章刪除、或以其它可能之方法阻止繼續
      散播，對上訴人之商譽傷害與營業損失甚大，故上訴人行
      使終止勞動契約除斥期間之計算，應自被上訴人上開不實
      文章存在於其部落格的每一天計算。被上訴人亦否認其被
      免職處分的前一天、前二天、甚或前十天，該不實文章依
      舊存在之鐵證，故上訴人公司免職處分之行使，自未逾勞
      基法第12條第2項30日除斥期間之規定。
    (二)被上訴人提及剝奪勞工既有工作權，當屬憲法工作權保障
      之核心範圍，並以此導出解僱之最後手段性原則，亦屬合
      理。惟上訴人對員工工作權之保障周到，非須精簡員額，
      亦係以資遣方式辦理，絕無不法以懲戒性解僱來剝奪員工
      之工作權。被上訴人上開散播不實言論傷害上訴人，均屬
      情節重大，如何期待上訴人採用解僱以外之手段而繼續其
      僱傭關係；反之，上訴人未控告及追究被上訴人毀損商譽
      之罪責，業已符合「解僱之最後手段性」原則。另被上訴
      人稱跳票一事，並非造謠，然上訴人公司當時並未有跳票
      之事實，按跳票於社會一般觀念之認知，即係表上訴人公
      司無法提供足額之金額供持票人兌現，將成為銀行拒絕往
      來戶，絕非被上訴人卸責之詞所稱僅敘述自救會員工未能
      如票期兌現獲清償積欠之薪資一事。被上訴人不但以散播
      上訴人跳票之不實言論傷害自己的公司，更變本加厲傷害
      原本經營困難的公司，上訴人並未因此即惡意以免除職務
      之方式終止員工之勞動契約，甚或以不正常的調職方式迫
      使去職，此由上訴人於該期間資遣員工所發之資遣費高達
      1.2億元，即可說明。被上訴人上揭所為，顯已違反勞工
      忠實、忠誠義務，上訴人自得依勞動基準法第12條第1項
      第4款規定終止契約。
五、被上訴人於本院聲明，求為判決：上訴駁回。
    並補充陳述稱：
    (一)被上訴人於部落格中發表之文章關於跳票等言論，被上訴
      人僅係敘述自救會員工未能如票期兌現獲清償積欠之薪資
      一事，並無造謠，更非惡意散播上訴人跳票、或對上訴人
      為侮辱等情；且前因支付薪資之票據未能如期兌現，使被
      上訴人有此疑慮而於部落格發表此言論，乃被上訴人之言
      論自由，上訴人以勞動基準法第12條第2、4款規定解僱被
      上訴人，顯違該法保障勞工工作權之立法意旨。
    (二)上訴人與台灣日報員工於94年7月29日就積欠工資等勞資
      爭議在台北市勞工局進行協調，由於上訴人法定代理人丁
      ○○臨時缺席，所委派之代表即總經理羅炯烜稱其未獲授
      權，僅能與員工溝通，被上訴人遂在勞工局協調不成當日
      ，透過電子郵件在網路上發函告知報社自救會同仁，並未
      對外公開，屬自救會內部溝通平台，而甲○○指上訴人沒
      有誠意等語，係對上訴人之處事能力、及協商意願所提出
      之質疑，並無侮辱之意。甲○○於94年8月1日在網路上發
      表「台日人的悲哀」，係就上訴人財務結構不合理，侵占
      勞健保費、及拒絕公佈財報等事，為適當之批評，絕無侮
      辱之意。另被上訴人於94年8月3日下午求見丁○○，僅希
      冀其能出席翌日台北市勞工局協調會議，當時丁○○與公
      司內總編輯唐文慶開會，嗣藉故與他人通話，不理會被上
      訴人，最後竟鎖門，而派特別助理蔡宏明出來轉達代為處
      理之意，被上訴人遂敲其辦公室大門二、三下，並無所謂
      拍打辦公室門窗之情事，因丁○○仍不願接見，被上訴人
      只好離去。又證人唐文慶、及林敬源於原審亦證稱：並無
      辱罵言詞，僅在外敲門，希望能夠見社長等語。足証被上
      訴人並無於辦公室外咆哮，而係代表自救會同仁向社長表
      達意見，被上訴人之行為係為自救會員工權益所為，應屬
      合理之範圍，並無違反工作規則之情事等語。
六、查被上訴人乙○○、甲○○主張其等分別自民國89年11月1
    日、89年5月15日起受僱於上訴人，擔任上訴人派駐台北市
    財經新聞中心記者、及政治新聞中心副主任。上訴人於94年
    8月5日以（94）灣行人字第94141號人事通知單，以乙○○
    「行為粗暴、擾亂秩序、妨害他人工作，記大過乙次。對公
    司主管實施暴行或重大侮辱之行為，免職處分」為由，通知
    自94年8月5日終止與乙○○間之勞動契約；及於同日以（94
    ）灣行人字第94142號人事通知單，以甲○○「行為粗暴、
    擾亂秩序、妨害他人工作，記大過乙次。造謠生事、煽動或
    怠工者，免職處分。對公司主管實施暴行、或有重大侮辱之
    行為，免職處分」為由，通知自94年8月5日終止與甲○○間
    之勞動契約。又被上訴人乙○○、甲○○每月薪資分別為39
    ,490 元、62,000元等情，業據被上訴人提出任職期間薪資
    所得扣繳憑單、薪資所得明細表、上訴人94年8月5日（94）
    灣行人字第94141、94142號人事通知單、台北市政府勞資爭
    議調解會紀錄、及被上訴人要求回復工作律師函等件為証，
    並為上訴人所不爭執，堪信被上訴人上開部分之主張為真實
    。惟被上訴人主張其並無違反勞動契約、或工作規則，亦無
    重大侮辱上訴人及其法定代理人之情事，上訴人終止兩造間
    勞動契約並不生效力一節，則為上訴人所否認，並以上詞置
    辯。
七、按判決書內應記載之理由，如第二審關於攻擊或防禦方法之
    意見及法律上之意見與第一審判決相同者，得引用之；如有
    不同者，應另行記載。關於當事人提出新攻擊或防禦方法之
    意見，應併記載之。民事訴訟法第454條第2項定有明文。經
    查：原判決以：
    (一)被上訴人陳朝億於94年6月28日在部落格張貼上訴人跳票
      之文章，內容述及上訴人積欠員工薪資，員工組成自救會
      ，討論上訴人清償薪資以本票為之，係因如以支票給付，
      支票跳票上訴人將成為銀行拒絕往來戶；又社長丁○○仍
      想維持上訴人公司正常繼續運作，未能體認台日的丁○○
      時代已經過去了等語，上開內容，實係對上訴人積欠員工
      薪資，而社長丁○○未能認清情勢，仍想繼續運作一事，
      有所感所抒發之言論，並無違反工作規則、及有侮辱上訴
      人及其法定代理人之意思。
    (二)被上訴人陳朝億94年6月30日在部落格張貼之文章，係針
      對上訴人法務人員丙○○知悉上開94年6月28日文章後，
      與甲○○電話交談內容，甲○○將來龍去脈以文章告知自
      救會同仁，文章末段雖仍載有「這次不跳票，不代表明天
      不跳；明天不跳，不代表下個月不跳」等詞，乃係對上訴
      人積欠員工薪資，雖曾簽發票據清償部分薪資，惟所簽發
      之票據，亦未均能如期兌現，而對上訴人之資金能力有所
      疑慮，亦難認有違任何工作規則、及侮辱上訴人、或其法
      定代理人之情事。
    (三)被上訴人甲○○94年8月1日發表之二篇文章：以上訴人與
　　　員工間因積欠薪資及資遣費等爭議，曾於94年7月29日在
  　　台北市政府勞工局進行勞資爭議調解，因上訴人之代表丙
    　○○未出席，而由未獲授權之總經理羅尚烜出席，上訴人
      有漠視全體員工權益，甲○○乃對上開勞資爭議協調過程
      以文章轉述自救會同仁知悉，文章內容雖提社方對勞資調
      解極度沒有誠意，而述及上訴人是一個沒有紀律、沒有作
      事方法的公司等語，惟此係對上訴人處事態度、及協商意
      願所為之質疑。又文章中雖有述及如社方沒有善意答覆，
    　至少讓上訴人停刊、或減報張數，讓輿論壓力逼使丁○○
      面對，而使上訴人關閉起來等語，究其目的無非係上訴人
      積欠薪資，又迴避勞資協調，而於上訴人再拒絕調解時，
      希望自救會同仁能提出因應之道。以上文章內容無非係被
      上訴人為公司之員工，且數月未能領取薪資，對於上訴人
      財務資金、及其法定代理人經營能力之質疑，並無不當之
      處，難謂有何違反工作規則、勞動契約情節重大、或侮辱
      被告及其法定代理人之情事。
  　(四)被上訴人甲○○於94年8月4日之文章內容，係要求上訴人
    　公佈目前財務情形及資產狀況，藉以明瞭其積欠員工薪資
      、加班費、資遣費及廣告傭金等費用之原因，而此並非不
      得評論之事項。另述及丁○○涉嫌占用員工勞健保自付額
      、拖欠資方該付款項及以多報少一事，惟此事實已有上訴
      人財務室主管林秀娟與及丙○○間之座談會紀錄可稽，依
      該會議紀錄記載員工勞健保未繳，而挪為公司資金之運用
      等情，並為上訴人所不爭執，則上訴人除積欠上訴人薪資
      外，且先前按月給付員工薪資時所代扣之勞健保費用，亦
      未代員工向勞健保局繳納等節，均為屬實，被上訴人撰文
      指責上訴人上開不當行為涉嫌侵占，並懷疑法定代理人是
      否有耗盡並淘空公司資產之嫌，呼籲政府部門應積極介入
      調查，亦無違反工作規則，更無侮辱被告及其法定代理人
      之情事。
    (五)關於被上訴人二人於94年8月3日在上訴人法定代理人辦公
      室外之行為，此係因被上訴人求見上訴人之法定代理人，
      希望其能出席翌日台北市勞工局主持之第二次勞資爭議協
      調會，因被拒絕後，被上訴人二人雖有敲大門數下，惟並
      無咆哮之情，已據證人唐文慶、及林敬原證稱：不曾聽聞
      被上訴人有何伍辱法定代理人之言詞，雖被上訴人敲門力
      道或有稍重，亦僅係希望面見法定代理人，並無任何恐嚇
      言詞、或施暴行為等語甚詳；而證人唐文慶雖又証稱：有
      聽聞被上訴人二人談到「沒見過企業有這種不敢見人的負
      責人」一詞，惟此亦係對員工薪水無法正常發放、及無法
      見到社長感到不滿之語句，被上訴人所為亦為解決全體自
      救會同仁遭上訴人惡意積欠薪資一事，期盼能與上訴人法
      定代理人本人當面溝通，惟因丁○○拒絕面見被上訴人，
      致有該情緒性言詞，應無侮辱之意思。
　　(六)綜上；被上訴人甲○○於94年6月28日、94年6月30日、94
  　　年8月1日、及94年8月4日撰文表達、或控訴上訴人積欠員
 　   工薪資及經營不當一事，及被上訴人二人於94年8月3日求
      見上訴人法定代理人未果時之言行，均無違反勞動契約、
      或工作規則情節重大情事，亦無對上訴人或其法定代理人
      有施以任何暴行、或侮辱之行為，上訴人以被上訴人上開
      之言行，認有勞動基準法第12條第1項第2、4款規定之情
      形，而於94年8月5日終止兩造勞動契約，依法未合，應認
      兩造間之僱傭契約應仍存在。
　　(七)而兩造間之僱傭契約關係既仍存在，上訴人於94年8月5日
      終止勞動契約後，即拒絕被上訴人提供勞務，迄至上訴人
      於95年6月6日經台中市政府認定歇業止，被上訴人請求此
      期間之薪資，依兩造於原審不爭執之事項，即上訴人終止
      兩造勞動契約不合法時，上訴人應自94年8月5日起按月分
      別給付被上訴人乙○○薪資39,490元、給付被上訴人甲○
      ○薪資62,000元暨法定遲延利息，即為有理由，而准被上
      訴人此部分之請求。
    經核原判決認定被上訴人上開言行，並無勞動基準法第12條
    第1項第2、4款規定之情事，上訴人不得未為預告即終止兩
    造間之勞動契約；兩造間之勞動契約仍屬存在；並准許被上
    訴人上開期間薪資之請求。原判決所記載之理由，經核並無
    違誤，且與法相符，均為本院所採，爰均引用之（詳細內容
　　請參考第一審判決書第6至12頁記載），不再贅述。
八、上訴人於本院雖又辯稱：
  (一)被上訴人甲○○於94年6月28日、及於94年6月30日在部落格
    張貼之上開文章，在網路上快速散播，經上訴人要求道歉，
    被上訴人仍不願將該文章刪除、或以其它方法阻止繼續散播
    ，甚至於被上訴人被免職處分之前一天依舊存在，則上訴人
    免職處分之行使，並未逾勞動基準法第12條第2項規定之30
    日除斥期間等語。按雇主依勞動基準法第12條第1項第2、4
    款規定終止契約者，應自知悉其情形之日起，30日內為之。
    勞動基準法第12條第2項定有明文。上開30日之期間係法定
    除斥期間，雇主終止勞動契約，應於知悉受雇人有上開規定
    之行為起30日內為之，如該期間已經過，終止契約權利即告
    消滅，縱未經當事人主張或抗辯，法院亦應依職權予以調查
    審認，以為判斷之依據。經查：被上訴人在部落格張貼上開
    文章後，並未繼續在文章內容為之增修，則其行為於張貼該
    文章時即告完成，上訴人並不否認於被上訴人在部落格張貼
    上開文章後，即知悉該情事，則被上訴人縱未刪除該文章，
    上訴人於知悉時即得行使權利，而卻遲至94年8月5日始通知
    被上訴人終止勞動契約，顯已逾越勞動基準法第12條第2項
    所定30日除斥期間。又縱上訴人能依該文章內容主張權利，
    惟被上訴人陳朝億於94年6月28日、及94年6月30日在部落格
    張貼之文章內容，亦未能認定有侮辱上訴人及其法定代理人
    之意思、及違反工作規則之情事，業經原判決實質審酌認定
    在案，亦已如上述，則上訴人亦不能以之為終止勞動契約之
    理由。
  (二)上訴人又以其根本無跳票之事實，卻遭被上訴人散播公司又
    跳票之不實言論，蓄意中傷上訴人之商譽，此造謠生事之不
    實言論，均屬情節重大，如何期待上訴人採用解僱以外之手
    段繼續僱傭關係，上訴人未控告及追究被上訴人毀損商譽之
    罪責，已符合解僱之最後手段性原則等語。惟查：上訴人於
    本院審理中並不否認：於當時已積欠員工薪水二個半月、員
    工勞健保費亦有遲繳情事、及員工勞健保費被扣超過半年，
    嗣經台中市政府認定無期限歇業等情甚詳（見本院卷第60、
    61頁)，足見；上訴人財務確實不佳，否則不致積欠員工薪
    資、及遲繳員工勞健保費，且嗣被政府機關認定歇業在案，
    而被上訴人為員工自救會幹部，為保障自救會成員之工作權
    益、及薪資是否能如期兌領，乃對上訴人之財務狀況、及法
    定代理人處理危機態度之質疑，所為上開之言行，尚難認係
    蓄意中傷上訴人之商譽、或為造謠不實之言論。按勞動基準
    法第12條第1項第2款規定，對於雇主、雇主代理人實施暴行
    或有重大侮辱之行為者，所謂重大污辱，應就具體事件衡量
    受侮辱者所受侵害之嚴重性，並斟酌勞工及受侮辱者雙方之
    職業、教育程度、社會地位、行為時所受刺激、行為時之客
    觀環境、及平時使用語言之情況等一切情事為綜合之判斷，
    視是否已達嚴重影響勞動契約繼續存在之情況為斷。又同項
    第4款規定違反勞動契約或工作規則情節重大者，雖得就勞
    工違反勞動契約、或其工作規則之情形為懲處規定，惟雇主
    因勞工違反勞動契約或工作規則，不經預告而終止勞動契約
    者，仍應以其情節重大為必要，不得僅以懲處結果為終止契
    約之依據。而所謂情節重大者，應指因該事由導致勞動關係
    受到干擾，而有賦予雇主立即終止勞動契約關係權利之必要
    者為限。蓋若該事由之發生，並不導致勞動契約關係進行受
    到干擾、或有所障礙，則雇主即無據以解僱之正當利益，亦
    即勞動契約、或工作規則所定某情況為情節重大者，雇主得
    予解僱，其認定非屬雇主之裁量權，而應依客觀情事判斷之
    。因之；本條款規定之解僱，因涉及剝奪勞工既有工作權，
    勞工之於雇主，其係處於欠缺對等防禦能力之劣勢狀態，當
    屬憲法工作權保障之核心問題，故其成就條件應從嚴解釋，
    方符合得以保護勞工之弱勢地位。
  (三)本院審酌被上訴人上開行為，於其客觀上之情勢，尚無違反
    勞動契約、或工作規則情節重大情事者，上訴人所為終止勞
    動契約，即有違上揭論述之意旨，應不生終止兩造間勞動契
    約之法效。
九、綜上所述，兩造間僱傭關係仍存在，被上訴人基於確認兩造
    間僱傭關係存在法律關係，提起本件確認之訴，為有理由，
    並訴請上訴人應給付被上訴人乙○○自94年8月5日至95年6
    月6日之薪資394,900元；及應給付被上訴人甲○○自94年8
    月5日至95年6月6日之薪資620,000元，並均自95年6月6日起
    至清償日止，按年息5%計算之利息，為有理由。原審以被上
    訴人上開之請求，核屬有據，予以准許，並為假執行之宣告
    ，核與法相符，上訴人猶執詞上訴，為無理由，應予駁回。
十、本案事實已臻明確，兩造其餘攻擊防禦方法，不足以影響本
    判決結果，爰不一一論述，併此敘明。
據上論結：本件上訴為無理由，依民事訴訟法第449條第1項、第
78條，判決如主文。
中　　華　　民　　國　　96　　年　　5 　　月　　8 　　日
                  民事第四庭    審判長法　官　黃斐君
                                      法　官  陳蘇宗
                                      法　官  張浴美
以上正本係照原本作成。
如對本判決上訴，須於收受判決送達後二十日內向本院提出上訴
書狀，其未表明上訴理由者，應於提出上訴後二十日內向本院提
出上訴理由書（須按他造人數附具繕本）。
上訴時應提出委任律師為訴訟代理人之委任狀。具有民事訴訟法
第四百六十六條之一第一項但書或第二項之情形為訴訟代理人者
，另應附具律師及格證書及釋明委任人與受任人有該條項所定關
係之釋明文書影本。
　　　　　　　　　　　　　　　　　　　書記官　郭振祥
中　　華　　民　　國　　96　　年　　5 　　月　　8 　　日
                                                      Ｃ
